臺灣高等法院臺南分院民事判決　100年度上國易字第3號
上 訴 人即
附帶被上訴人　臺南市政府
法定代理人　　賴 清 德
訴訟代理人　　陳 郁 芬　律師
　　　　　　　蘇 文 奕　律師
被上訴人即
附帶上訴人　　盧李玉珍
訴訟代理人　　蘇 明 道　律師
　　　　　　　李 連 興
上列當事人間請求國家賠償事件，上訴人對於中華民國一００年
一月二十七日臺灣臺南地方法院第一審判決（九十九年度國字第
一號）提起上訴，被上訴人於言詞辯論終結前提起附帶上訴，本
院於一百年八月二十三日言詞辯論終結，判決如下：
      主      文
原判決關於駁回附帶上訴人下開第二項之訴部分，暨訴訟費用（
確定部分除外）之裁判均廢棄。
附帶被上訴人應再給付附帶上訴人新台幣壹拾玖萬肆仟捌佰玖拾
元，及自民國九十九年二月二十三日起至清償日止，按週年利
率百分之五計算之利息。
其餘附帶上訴駁回。
上訴人之上訴駁回。
第一審（確定部分除外）及第二審附帶上訴訴訟費用，由附帶被
上訴人負擔二分之一，餘由附帶上訴人負擔；上訴人之上訴費用
由上訴人負擔。
      事實及理由
一、按法人因合併而消滅，致訴訟程序當然停止者，應由合併而
    設立或合併後存續之法人承受其訴訟，此參民事訴訟法第一
    百六十九條第一項規定自明。查，臺南市與臺南縣自民國九
    十九年十二月二十五日起合併改制為直轄市，惟仍延用「臺
    南市」名稱，依地方制度法第八十七條之三第一項規定，原
    縣（市）及鄉（鎮、市）之原有資產、負債及其他權利義務
    ，由改制後之直轄市概括承受。本件臺南縣下營鄉公所自縣
    （市）合併改制為直轄市後，喪失地方行政機關地位，其權
    利義務應由改制後之臺南市政府承受；揆諸首揭說明，上訴
    人臺南市政府聲明承受臺南縣下營鄉公所之訴訟，核無不合
    ，先予敘明。
二、又按依國家賠償法請求損害賠償時，應先以書面向賠償義務
    機關請求之。賠償義務機關拒絕賠償，或自提出請求之日起
    逾三十日不開始協議，或自開始協議之日起逾六十日協議不
    成立時，請求權人得提起損害賠償之訴，國家賠償法第十條
    第一項、第十一條第一項前段分別定有明文。本件被上訴人
    主張上訴人應負國家賠償責任，已以書面向上訴人提出國家
    賠償請求書，惟遭拒絕賠償在案乙情，有被上訴人於原審提
    出之拒絕賠償理由書在卷（參見原審卷第一七頁至第一九頁
    ）可參，且為上訴人所不爭，堪信為真實。被上訴人已依國
    家賠償法踐行協議先行程序，其提起本件國家賠償之訴，揆
    諸上開說明，即無不合。
三、被上訴人主張：被害人盧振卿於九十八年九月十三日晚上十
    一時四十五許，騎乘腳踏自行車沿台南市○○區○○里○○
    道路由西往東方向行駛，途經該路「西連高分右９」電力
    桿附近丁字路口之路段（下稱系爭路段）時，因上訴人並未
    在系爭產業道路上設置路燈、護欄，亦未設置標誌、標線或
    其他安全措施，致盧振卿無法分辨路況，於通過丁字路口後
    連人帶車墜落排水溝內，受有頭部撞傷、顱內出血、頸椎損
    傷休克等傷害而不治死亡。上訴人為系爭產業道路之設置及
    管理機關，就系爭路段之公有公共設施有設置及管理上欠缺
    ，致盧振卿死亡，應負國家賠償之責。伊係盧振卿之配偶，
    因本件事故受有支出喪葬費新台幣（下同）二十一萬五千六
    百元、扶養費三百二十一萬三千六百九十九元、精神慰撫金
    八十萬元，合計共四百二十二萬九千二百九十九元之損害。
    因盧振卿對於損害之發生與有十分之三過失責任，爰就項目
    金額減輕十分之三為請求。為此，依國家賠償法第三條第一
    項、第五條、民法第一百九十二條第一項、第二項、第一百
    九十四條規定，求為命上訴人給付二百九十六萬零五百零九
    元及按法定利率計算遲延利息之判決（被上訴人逾上開金額
    之請求，經原審法院判決駁回後，未據聲明不服而確定）。
    原審判命上訴人給付伊一百二十四萬零五元本息部分，固無
    不合，惟審認扶養費之計算基準失真，且認定盧振卿應負擔
    百分之五十之過失責任，亦有未洽；並聲明：(一)原判決關於
    駁回伊下開第二項之訴部分廢棄。(二)附帶被上訴人應再給付
    伊一百七十二萬零五百零四元，及自原審起訴狀繕本送達翌
    日起至清償日止，按年息百分之五計算之利息。(三)上訴人之
    上訴駁回。(四)訴訟費用由上訴人負擔。(五)願供擔保請准宣告
    假執行。
四、上訴人則以：系爭產業道路設置目的，僅係提供農民之農耕
    機具車輛通行方便，雖未設置路燈及護欄、標誌等，惟並無
    設置或管理上欠缺。且被害人盧振卿並非當地居民，竟於深
    夜獨自騎乘腳踏自行車至本件事故地點而跌落排水溝內，足
    見盧振卿之死亡與系爭產業道路有無設置或管理上欠缺，並
    無相當因果關係。又盧振卿生前並無財產，亦無工作及薪資
    收入，經濟能力欠佳，並不必然扶養被上訴人，被上訴人請
    求伊賠償扶養費，於法無據，且其請求之精神慰撫金亦過高
    。此外，盧振卿對於本件事故之發生，應負百分之七十過失
    責任等情詞，資為抗辯；並聲明：(一)原判決不利於上訴人部
    分廢棄。(二)上廢棄部分，被上訴人在第一審之訴及假執行之
    聲請均駁回。(三)被上訴人之附帶上訴駁回。(四)訴訟費用由被
    上訴人負擔。
五、被上訴人主張：伊配偶盧振卿於九十八年九月十三日晚上十
    一時四十五許，騎乘腳踏自行車沿台南市○○區○○里○○
    道路由西往東方向行駛，途經「西連高分右９」電力桿附
    近丁字路口之系爭路段時，於通過丁字路口後即連人帶車墜
    落排水溝內，致受有頭部撞傷、顱內出血、頸椎損傷休克等
    傷害而不治死亡；上訴人為系爭產業道路之設置機關等情，
    除據被上訴人於原審提出而為上訴人所不爭之戶籍謄本、相
    驗屍體證明書、現場照片（參見原審卷第一一頁、第一二頁
    、第二０頁）為證外，且有台南地檢署九十八年度相字第一
    二四０號相驗影印卷宗在卷足參，復為上訴人所不爭，堪認
    被上訴人之上開主張為真實。
六、被上訴人另主張：上訴人為系爭產業道路之設置及管理機關
    ，於系爭路段並未設置路燈、護欄、反光導標、危險標誌或
    安全方向導引標誌，就系爭產業道路之設置及管理均有欠缺
    ，致被害人盧振卿騎乘腳踏自行車行經系爭路段時，墜落排
    水溝內受傷而死亡，上訴人應負國家賠償責任等語，則為上
    訴人否認，並以上情置辯；是上訴人對於系爭路段之設置或
    管理是否有欠缺？其欠缺與被害人盧振卿騎乘腳踏自行車墜
    落排水溝而受傷死亡間，是否具有相當因果關係？被害人盧
    振卿對於本件損害之發生是否與有過失？應負之責任比例為
    何？厥為本件訴訟首應審究之爭點。
七、經查：
（一）上訴人為系爭產業道路之設置機關，就系爭路段之公有公
      共設施有設置上欠缺：
    1.按標誌、標線、號誌之設置目的，在於提供車輛駕駛人及
      行人有關道路路況之警告、禁制、指示等資訊，以便利行
      旅及促進交通安全。道路於開放通行之前，應由公路主管
      機關、市區道路主管機關及警察機關，將必要之標誌、標
      線、號誌設置妥當，此參道路交通標誌標線號誌設置規則
      第二條、第四條、第五條、第六條規定自明。
    2.系爭路段為台南市○○區○○里○○道路靠近「西連高分
      右９」電力桿附近之丁字路口，西向東道路至丁字路口
      時，與南北向道路呈九十度交叉聯接，南向北道路之東側
      並與排水溝相毗鄰。本件事故發生後，被害人盧振卿頭部
      受創，陳屍於排水溝內，其頭部倒在與東側農田相接之溝
      壁與溝底之間，面部朝下，身體仍纏跨在腳踏自行車上，
      腳踏自行車並無夜間照明設備；排水溝內之東側溝壁上遺
      留一灘血漬。系爭路段於事故發生時，並未設置路面邊線
      、反光導標及危險標記，亦未設置安全方向導引標誌「輔
      ２」等情，此參上揭相驗影印卷宗所附之現場照片自明（
      參見相驗影印卷宗第八二頁至第一三頁）。至於系爭路段
      並未設置護欄，事故地點方圓二百公尺內並無路燈乙情，
      並經原審法院於九十九年五月七日履勘現場查明屬實，有
      勘驗測量筆錄及照片、電子地圖存卷（參見原審卷第七０
      頁至第七七頁）可按。
    3.綜參上情：
      (1)上訴人為系爭產業道路之設置機關，於道路開放通行前
        ，依上開說明，既有將必要之標誌、標線設置妥當之義
        務，自應依道路交通標誌標線號誌設置規則第一百三十
        四條第一項規定，於系爭路段之丁字路口設置安全方向
        導引標誌「輔２」，用以促使車輛駕駛人減速慢行，並
        引導行駛安全方向；依第一百六十二條第一項規定，設
        置反光導標及危險標記，用以標示道路上之彎道、危險
        路段、路寬變化路段及路上有障礙物體，以促進夜間行
        車安全；依第一百八十三條規定設置路面邊線，用以指
        示路肩或路面外側邊緣之界線，以維護用路人之安全。
        參以道路之設置機關，為達所設置之道路，符合道路通
        常應有之安全狀態及功能，並警示用路人注意安全，以
        維往來交通之安全目的，就上開規範自應比照遵循，此
        乃當然道理，無待乎明文。上訴人抗辯系爭產業道路並
        非市區道路，不屬於道路交通標誌標線號誌設置規則所
        稱之「道路」，並無道路交通標誌標線號誌設置規則之
        適用云云，委不足採。
      (2)其次，本件事故發生時，上訴人設置之系爭產業道路並
        未設置安全方向導引標誌「輔２」，亦未設置反光導標
        及危險標記，復未設置路面邊線乙情，為兩造不爭執之
        事實；對照系爭事故地點四週方圓二百公尺以內，並未
        設置路燈者，並為原審法院勘驗明確之事實。衡情，於
        夜間光線不佳時，用路人途經系爭路段時，因無法即時
        知悉路段，不知前方已無道路，恆將朝向排水溝處行進
        ，即有墜落排水溝可能。準此，系爭路段既有如上之缺
        失，足以影響行車安全，堪認不具備道路通常應有之安
        全狀態及功能自明。上訴人既為系爭產業道路之設置機
        關，於道路開放通行前，依上開說明，為維護系爭路段
        之安全，原應比照辦理，設置安全方向導引標誌「輔２
        」、反光導標及危險標記，及路面邊線。對照上訴人於
        本件事故發生後，於短時間內即在系爭路段上設置上開
        標誌及標線乙情觀之，足見上訴人能為而不為，任令上
        開缺失影響人車往來安全，難認其設置該系爭產業道路
        之公有公共設施並無欠缺。上訴人抗辯：台灣地區○○
        ○○○路口四處可見，亦多無標誌之設置，且當地民眾
        從未提出應設置反光標誌之需求云云，縱認非虛，上訴
        人亦難因此而得免除設置上揭標誌、標線，以維護系爭
        路段安全之義務；上訴人所為上開抗辯，核係事後飾卸
        之詞，委不足採。
（二）上訴人就系爭產業道路之設置上欠缺，與被害人盧振卿因
      本件事故而死亡之結果間，有相當因果關係：
      上訴人設置之系爭產業道路，於開放通行前並未設置安全
      方向導引標誌「輔２」，亦未設置反光導標及危險標記，
      復未設置路面邊線，足以影響用路人之行車安全，足認上
      訴人所設置之系爭產業道路，並未具備道路通常應有之安
      全狀態及功能；按諸常情，用路人於夜間光線不佳時，因
      無法即時知悉路段，不知前方已無道路，恆將朝向排水溝
      處行進，即有墜落排水溝可能，此為常見現象。本件被害
      人盧振卿確於上揭時間，騎乘自行車行經系爭路段時，墜
      落排水溝內受傷而死亡，核與上揭常情正相吻合，堪信兩
      者間顯有相當因果關係者亦明。
八、再按公有公共設施因設置或管理有欠缺，致人民生命、身體
    或財產受損害者，國家應負損害賠償責任，國家賠償法第三
    條第一項定有明文。又不法侵害他人致死者，對於支出醫療
    及增加生活上需要之費用或殯葬費之人，亦應負損害賠償責
    任。被害人對於第三人負有法定扶養義務者，加害人對於該
    第三人亦應負損害賠償責任。不法侵害他人致死者，被害人
    之父、母、子、女及配偶，雖非財產上之損害，亦得請求賠
    償相當之金額，民法第一百九十二條第一項、第二項、第一
    百九十四條分別定有明文。次按慰藉金之賠償以人格權遭受
    侵害，使精神上受有痛苦為必要，至其核給之標準固與財產
    上損害之計算不同，惟非不可斟酌雙方身分、資力與加害程
    度，及其他各種情形核定相當之數額（最高法院五十一年台
    上字第二二三號判例參照）。查上訴人為系爭產業道路之設
    置機關，於系爭路段開放通行前，並未設置安全方向導引標
    誌「輔２」、反光導標及危險標記，及路面邊線，足以影響
    用路人之安全，而不具備道路通常應有之安全狀態及功能，
    所設置之公有公共設施顯有欠缺；適被害人盧振卿騎乘腳踏
    自行車行經系爭路段時，因天色昏暗無法分辨路況，於通過
    丁字路口後連人帶車墜落排水溝內，致生頭部撞傷、顱內出
    血、頸椎損傷休克等傷害而不治死亡，兩者間並有相當因果
    關係。被上訴人據此請求上訴人負國家賠償責任，即屬有據
    。爰就被上訴人請求之項目及金額逐次審酌於後：
（一）喪葬費用二十一萬五千六百元部分：
      被上訴人主張其為被害人盧振卿支出喪葬費用二十一萬五
      千六百元者，除據其於原審提出而為上訴人所不爭之收據
      （原審卷第一三頁至第一五頁）為證外，且為上訴人所不
      爭，經核其支出金額亦尚屬公允，此部分應予准許。
（二）扶養費部分：
    1.按夫妻互負扶養之義務，其負扶養義務之順序與直系血親
      卑親屬同，其受扶養權利之順序與直系血親尊親屬同。受
      扶養權利之直系血親尊親屬，以不能維持生活者為限。民
      法第一千一百十六條之一、第一千一百十七條分別定有明
      文。至於扶養之程度，應按受扶養權利者之需要，與負扶
      養義務者之經濟能力及身分定之。故扶養費數額之多寡，
      亦應依此情形而為適當之酌定，不得僅以某一固定年度綜
      合所得稅扶養親屬之寬減額或免稅額為其唯一之標準定之
      （最高法院八十四年度台上字第二八八八號判決意旨參照
      ）。
    2.本件被害人盧振卿係四十七年二月二十三日生；被上訴人
      則係四十六年八月一日生，於八十年五月十九日與盧振卿
      結婚，並於九十九年六月七日領有輕度智能障礙之身心障
      礙手冊；於九十五年度至九十七年度間均無任何所得資料
      ，名下現有建物二棟，惟合計課稅現值僅有九萬二千二百
      六十六元等情，此有卷附之戶籍謄本、稅務電子閘門財產
      所得調件明細表，及身心障礙手冊足參（參見原審卷第一
      一頁、第五六頁至第六一頁、第一九一頁），且為上訴人
      所未爭；被上訴人主張無法維持生活者，與實情相符，應
      堪憑採。基上，本件被害人盧振卿係被上訴人之夫，對於
      被上訴人負法定扶養義務，被上訴人既無法維持生活，其
      據以請求上訴人賠償扶養費用之損害者，洵非無據。上訴
      人僅以被上訴人於檢察官訊問時，陳稱平日於工廠以代工
      為業等語，逕認被上訴人有工作能力，且收入足以自給，
      並無請求盧振卿扶養權利云云，惟刻意漠視被上訴人係罹
      患輕度智能障礙之人，於九十五年至九十七年度間並無任
      何收入之事實於不顧，所為上開抗辯要難憑採。
    3.其次，本件事故發生時，被害人盧振卿為五十一歲、被上
      訴人為五十二歲，依卷附九十八年度臺灣省簡易生命表女
      性欄及男性欄所示（參見原審卷第二四七頁、第二四八頁
      ），其等平均餘命分別為二十八．一三年及三十一．九五
      年，被上訴人主張其得受扶養年數為二十八．一三年者，
      自堪憑採。再者，九十八年度臺南縣之平均每人每月消費
      支出金額為一萬四千九百九十六元乙情，此參卷附之行政
      院主計處家庭收支調查表自明（參見本審卷第九八頁）；
      惟九十八年度台灣省之當地最低生活費為九千八百二十九
      元乙情，此亦有內政部社會司公告之「歷年最低生活費一
      覽表」在卷可佐（參見本審卷第九九頁）。對照行政院主
      計處調查之上揭平均消費支出統計，係針對年度內同一區
      域之全體國民為調查，所得數據並不完全適合作為計算特
      定人士生活支出之基準。另內政部社會司公布之「最低生
      活費」者，僅在表述當地國民生活所需費用之最低限度而
      已，苟逕以之作為計算扶養權利人之需要時，金額自嫌過
      低。至於九十八年度綜合所得稅之配偶免稅額為八萬二千
      元，換算每月金額為六千八百三十三元，較上揭最低生活
      費金額為低，基於同一法理，均難作為本件被上訴人得請
      求賠償扶養費之計算基準。本院審酌上情，並審酌被害人
      盧振卿於生前係從事資源回收工作，工作不豐，被上訴人
      原得請求受扶養之費用不高，及上揭最低生活費標準等一
      切情狀，認被上訴人得請求扶養費用，應以每月一萬二千
      元，全年為十四萬四千元為適當。
    4.綜此，依霍夫曼式計算法扣除期前利息後，被上訴人之扶
      養費損失額應為二百五十七萬一千六百四十六元（計算公
      式：[144,000元×17.00000000【28年之霍夫曼係數】+14
      4,000元×0.13年×（18.00000000-00.00000000）【霍夫
      曼係數】]=2,571,646元）（小數點以下四捨五入）。逾
      此，則為無理由。
（三）精神慰撫金部分：
      本件上訴人就系爭產業道路之設置有欠缺，被害人盧振卿
      騎乘腳踏自行車行經系爭路段時，因天色昏暗無法分辨路
      況，於通過丁字路口後連人帶車墜落排水溝內，致生頭部
      撞傷、顱內出血、頸椎損傷休克等傷害而不治死亡；被上
      訴人係其配偶，其主張因本件事故受有精神上之損害，請
      求上訴人賠償精神慰撫金者，自無不合。查，被上訴人係
      國小畢業，此有戶籍資料查詢結果在卷（參見原審卷第一
      一六頁）可參；其名下現有建物二棟，課稅現值合計為九
      萬二千二百六十六元乙情，亦有稅務電子閘門財產所得調
      件明細表存卷（參見原審卷第六一頁）可資佐證。本院審
      酌被上訴人與被害人盧振卿於八十年間結婚，夫妻共同生
      活近二十年，其因本件事故發生，頓失多年相互扶持之依
      靠，其悲痛逾恆不言而喻；併上開被上訴人之身分及經濟
      狀況等一切情狀，認其請求上訴人賠償八十萬元之精神上
      慰撫金者，尚稱適當。
（四）綜此，被上訴人得請求上訴人賠償之項目及金額為：喪葬
      費二十一萬五千六百元、扶養費二百五十七萬一千六百四
      十六元、精神慰藉金八十萬元，合計共三百五十八萬七千
      二百四十六元（215,600元＋2,571,646元＋800,000元＝
      3,587,246元)。
九、末按損害之發生或擴大，被害人與有過失者，法院得減輕賠
    償金額或免除之，民法第二百十七條第一項定有明文。查，
    上訴人為系爭產業道路之設置機關，於系爭產業道路開放通
    行前，若確實設置安全方向導引標誌「輔２」、反光導標及
    危險標記及路面邊線等，使系爭產業道路具備道路通常應有
    之安全狀態及功能者，本件事故當不至於發生；惟被害人盧
    振卿於夜間騎乘腳踏自行車外出時，原應注意在腳踏自行車
    上配備夜間照明設備，以提供夜間照明，維護自身之行車安
    全；且加裝夜間照明設備，衡情亦非難事，乃竟未此之為，
    足見其未盡注意義務至明。此外盧振卿於天色昏暗之際，騎
    乘腳踏自行車行經系爭路段時，苟提高警覺、注意車前狀況
    ，按諸常情，當可及時發現事故發生地為丁字路口而及時煞
    停，自可避免事故發生。詎盧振卿疏未注意現場為丁字路口
    狀況，於通過丁字路口後猶不自知，連人帶車墜落排水溝內
    ，致生頭部撞傷、顱內出血、頸椎損傷休克等傷害而不治死
    亡之結果。本院審酌上情，認上訴人就系爭產業道路之設置
    固有如上欠缺，惟被害人盧振卿若稍加注意，即可避免本件
    事故之發生等一切情狀，認本件應由盧振卿就事故之發生負
    十分之六責任，始得謂平。基上，爰依法減輕上訴人應負擔
    之損害賠償金額十分之六，則被上訴人得請求上訴人賠償之
    金額為一百四十三萬四千八百九十八元（3,587,246元×0.4
    ＝1,434,898元）（元以下四捨五入）。
十、綜上所述，被上訴人本於國家賠償請求權，求為命上訴人給
    付在一百四十三萬四千八百九十八元，及自原審起訴狀繕本
    送達翌日即九十九年二月二十三日（送達證書參見原審卷第
    二五頁）起至清償日止，按週年利率百分之五計算之利息範
    圍內之判決，為有理由，應予准許；逾此部分之請求，即非
    有據，應予駁回。就上開應准許部分，原審判命上訴人給付
    一百二十四萬零五元本息部分，及依兩造聲請酌定相當擔保
    為准、免假執行之宣告，經核於法無違；上訴人上訴意旨，
    聲明求為廢棄改判，為無理由。此外被上訴人上開另應准許
    部分（請求上訴人再給付十九萬四千八百九十三元【1,434,
    898元－1,240,005元】本息），原審未予盡察，遽為被上訴
    人敗訴之判決，自有未洽；被上訴人附帶上訴意旨，指摘原
    判決此部分為不當，求予廢棄改判者，為有理由，爰由本院
    予以廢棄改判如主文第二項所示。至於被上訴人之請求而不
    應准許部分，原審為其敗訴之判決，及駁回該部分假執行之
    聲請，經核於法並無不合，被上訴人之其餘附帶上訴意旨，
    聲明求為廢棄改判，則為無理由，此部分應予駁回。
十一、本件命附帶被上訴人給付部分，未逾民事訴訟法第四百六十
    六條第一項所定之額數（新台幣一百五十萬元），經本院判
    決宣示後即告確定，已無假執行之問題；附帶上訴人聲請就
    本判決主文第二項所示，為准予假執行之宣告者，同為無理
    由。原審駁回附帶上訴人就此部分之假執行聲請，所持之理
    由雖有不同，惟結論則無二致，爰併予駁回附帶上訴人此部
    分之附帶上訴。
十二、本件事證已臻明確，兩造其餘攻擊防禦方法及舉證，與判決
    結果不生影響，爰不一一論述，併此敘明。
十三、據上論結，上訴人之上訴為無理由，附帶上訴人之附帶上訴
    為一部有理由，一部無理由，依民事訴訟法第四百五十條、
    第四百四十九條第一項、第二項、第七十九條、第七十八條
    ，判決如主文。
中    華    民    國   100    年    9     月    6     日
                  民事第二庭    審判長法  官  陳 光 秀
                                      法  官  曾 平 杉
                                      法  官  李 文 賢
上為正本係照原本作成。
上訴人對於本判決不得上訴。
附帶上訴人如不服本判決，應於收受送達後20日內向本院提出上
訴書狀，其未表明上訴理由者，應於提出上訴後20日內向本院補
提出理由書狀（均須按他造當事人之人數附繕本）上訴時應提出
委任律師或具有律師資格之人之委任狀；委任有律師資格者，另
應附具律師資格證書及釋明委任人與受任人有民事訴訟法第466
條之1第1項但書或第2項（詳附註）所定關係之釋明文書影本。
如委任律師提起上訴者，應一併繳納上訴審裁判費。
中    華    民    國   100    年    9     月    7     日
                                      書記官  尤 乃 玉
【附註】
民事訴訟法第466條之1：
(1)對於第二審判決上訴，上訴人應委任律師為訴訟代理人。但上
  訴人或其法定代理人具有律師資格者，不在此限。
(2)上訴人之配偶、三親等內之血親、二親等內之姻親，或上訴人
  為法人、中央或地方機關時，其所屬專任人員具有律師資格並
  經法院認為適當者，亦得為第三審訴訟代理人。
民事訴訟法第466條之2第1項：
  上訴人無資力委任訴訟代理人者，得依訴訟救助之規定，聲請
  第三審法院為之選任律師為其訴訟代理人。